臺灣板橋地方法院刑事判決　　　　　　　　　　　　　九十一年度易字第七四七號
　　公　訴　人　臺灣板橋地方法院檢察署檢察官
　　被　　　告　己○○　女　七.
　　　　　　　　乙○○　男　八.
右列被告因詐欺案件，經檢察官提起公訴（九十年度偵字第一二九七八號），本院判
決如左：
    主  文
己○○連續行使偽造私文書，足以生損害於他人，處有期徒刑壹年。偽造之「金池」
、「秀美」署名各貳枚、「錦標」、「萬法」、「貴枝」署名各壹枚均沒收。
乙○○無罪。
    事  實
一、己○○於民國八十六年五月十日自任會首發起二合會，期間均自八十六年五月十
    日起至八十九年八月十日止，每月十日開標，會款均為每會新臺幣（下同）三萬
    元，以內標之方式標會。其為能取得較多之會金供己運用，竟意圖為自己不法之
    所有，並基於概括之犯意，於招組上開合會之時，以「錦標」、「金池」、「萬
    法」、「貴枝」、「秀美」等實際上不存在之人名義充當該二合會之人頭會員，
    另又徵得其孫許智信之同意，以許智信之名義為自己之計算而入會，其以上開名
    義充為人頭會員而入會之情形詳如附表一所示，兩會會員人數包含會首與人頭會
    員在內各為四十人。己○○以此方式施用詐術，致其餘真實會員戊○○、丁○○
    、楊德麟、丙○○等人因誤信該等人頭會員確係有人參加而陷於錯誤同意入會，
    並繳交會頭款，被告因此詐得真實會員所繳之會頭款計二百零七萬元。己○○並
    承上開詐欺概括之犯意及行使偽造私文書之概括犯意，連續於開標日在其位於臺
    北縣土城市○○街一三七巷二弄八號之住處，以上開人頭會員之名義，在白紙上
    填載所出標息金額及偽造人頭會員署名而偽造標單，並投標行使而得標（其中許
    智信部分因己○○業已徵得同意使用其名義入會而不構成偽造署名及標單），以
    此方式施用詐術，使真實活會會員誤信確有會員得標而如數支付會款，其以人頭
    會員標會時間、使用名義、標會順序、所出標息金額及詐得款項等詳如附表二所
    示，合計為六百三十一萬三千七百元，致生損害於活會會員。嗣於八十八年三月
    十日被告因付不出會款遭會員質疑，遂於八十八年三月十五日宣布倒會，合計共
    詐得八百三十八萬三千七百元。
二、案經戊○○、丁○○、楊德麟、丙○○訴由臺灣板橋地方法院檢察署檢察官偵查
    起訴。
    理  由
壹、被告己○○部分：
一、事實認定部分：
  (一)訊之被告己○○對於右揭時地未告知其他會員而冒名入會，及徵得其許智信之同
    意以其名義為自己之計算入會及標會之情形，俱自白不諱在卷，核與告訴人戊○○、丁○○、楊德麟、丙○○等人之指訴與證人即告訴人楊德鄰之配偶杜其梅、
    證人即告訴人謝明雄之配偶陳進淑、證人即告訴人丁○○之配偶吳春燕等人之證
    述大抵合致，復有會單二紙及被告於偵查中提出之收據九紙（臺灣板橋地方法院
    檢察署八十九年度他字第三九一二號偵查卷第四十、四十四、五十、五十四、六
    十二、六十四、六十五、七十二及七十九頁）可資佐證，堪信其自白應與事實相
    符。
  (二)證人許智信雖於偵查中陳稱其確有參與上開合會，每月並給被告己○○二萬多元
    之會錢云云（參上開偵查卷第一二二頁背面）。惟如附表一Ａ會編號四號及Ｂ會
    編號五號「許智信」名義之會，並非許智信所參加，而係被告己○○在徵得其孫
    許智信之同意後，以許智信之名義為自己之計算而參加，許智信亦未繳交會錢等
    情，業據被告己○○直承無諱在卷（參本院九十一年十一月十三日審判筆錄）；
    且「許智信」名義之會既有二會，以每會三萬元之會金計算，該二會未標前每月
    應繳之會款亦至少為五萬餘元，而非證人許智信所稱之二萬餘元，則其有利被告
    己○○之證言即存有明顯之瑕疵。參酌證人許智信係被告己○○之孫，其故為迴
    護被告之詞實屬人情之常，是其證述既有如上之重大瑕疵，自難確認屬實，而應
    以被告己○○之自白較為可採。
  (三)按我國民間互助會之招組多係因會首需款而為之，而其運作則完全繫於會首，是
    以對會首之誠實信用情形自為會員所極重視，而會首如尚以他人名義自行參加所
    招組之會，則會首除會頭款外，尚可另行標會，顯即有資金需求較大及財務負擔
    較重之狀況，會員如先經告知此情，自得依其對會首之信任程度而評估是否加入
    ，反之如會首隱暪未為告知，會員基於合會之不確定性，當無冒險加入之可能，
    此亦為告訴人丙○○、證人杜其梅及陳進淑均供明一致在卷。被告己○○未告知
    其他會員而以許智信名義為自己之計算入會，並冒用「錦標」、「金池」、「萬
    法」、「貴枝」、「秀美」等實際上不存在之人名義參加自己招組之互助會，即
    係利用會員之錯誤，使其等參加而交付會頭款，其行為即屬施用詐術。另其以該
    等人會員名義標會，使真實活會會員誤認確有真正之會員得標而交付會款，自亦
    屬施用詐術，並使真實活會會員因而陷於錯誤交付會款。
  (四)又依我國合會之習慣，標會時會員多係在空白紙上填載金額並簽名，表示其所欲
    出之標息，並以所出標息高者為得標之人，本件被告所招組之合會亦復如此，是
    以該紙張上填載金額及簽名之文字，依習慣足以表示其用意，依刑法第二百二十
    條第一項之規定，以文書論。又按我國民間合會除有特別約定外，僅係會首與會
    員訂立之契約，會員與會員間並無法律關係存在，而已得標會員，依據其與會首
    間之契約，無論何人得標，均有按期繳交會款之義務，故被告己○○以人頭會員
    名義標會詐欺所得之款，應僅限於未得標活會會員繳納之會款（至民法債編於八
    十八年四月二十一日修正公布後，就會員與會首、會員與會員間之權利義務關係
    雖略有調整，然於本件係該法施行前已成立之犯罪，就被害人及所詐得金額之認
    定不生影響）。
  (五)被告己○○雖稱不記得因此取得之會款有多少云云，惟會首其可收得之款項依我
    國合會之運作情形應為會頭款，即每會可收得三萬元，惟尚需扣除其自己冒名或
    以他人名義參加之會計九會，故被告可收得之會頭款應為二百零七萬元（30,000
    Ⅹ69）；另被告己○○每次以人頭會員標會之日期及所出標息，業據其在偵查中
    自陳甚明，有其偵查中提出之九十年二月一日答辯狀及所附收據影本可憑，足認
    其標會所取得之金額即為以會金三萬元扣除所出標息後，乘以該次真實活會會員
    之人數（亦即需扣除被告自己冒名或以許信智名義參加之會），其詳如附表二所
    示。
  (五)綜上所述，本件事證明確，被告己○○之犯行堪予認定。
二、論罪科刑部分：
  (一)按刑法上所謂文書係指能證明一定法律關係之文書，而署押係指在文書或物體上
    署名或簽押用以證明一定之意思表示或一定事實之謂，在社會上具相當之信用性
    ，自以其名義人或經合法授權之人始得為之，刑法特立規範處罰偽造文書及署押
    之行為，其目的無非亦在確保文書及署押之信用性，故縱所偽造文書或署押之名
    義人事實上並無其人，亦無解於偽造文書或偽造署押犯罪之成立。核被告己○○
    所為，係犯刑法第二百十六條、第二百二十條第一項、第二百十條之行使偽造準
    私文書罪，及同法第三百三十九條第一項之詐欺取財罪。被告己○○在為準私文
    書之標單上偽造會員署名，為其偽造標單之階段行為，又其偽造標單後復持以投
    標行使，偽造之高度行為應為行使之高度行為所吸收，均不另論罪。被告己○○
    施用詐術向其他數會員收取會頭款及在每次以人頭會員名義標會後向數活會會員
    收取會款，使會員陷於錯誤而交付會頭款及活會會款，侵害數人之財產法益，係
    一行為觸犯數詐欺罪名，應依想像競合犯從一重詐欺罪處斷。又其先後多次詐欺
    取財及行使偽造準私文書之犯行，時間緊接，方法相同，觸犯構成要件相同之罪
    ，顯係基於概括之犯意為之，均為連續犯，各應依刑法第五十六條之規定，以一
    罪論。其所犯上開二罪間，有方法結果之牽連犯關係，依刑法第五十五條之規定
    ，應從較重之行使偽造準私文書罪處斷。被告己○○以許智信名義為自己之計算
    入會及標會之部分，及以上開人頭會員標會部分雖未據公訴人提起公訴，然此與
    前開經起訴論科之冒以「錦標」、「金池」、「萬法」、「貴枝」、「秀美」名
    義入會之詐欺取罪之犯行，有連續犯及牽連犯之裁判上一罪關係，仍為起訴效力
    所及，本院依法應併予審判。爰審酌被告己○○犯罪所用以人頭會員參加互助會
    及標會之手段、詐得之金額、造成告訴人之損害，及事後雖已償還部分款項，有
    告訴人等所提九十一年度附民字第一五六號刑事附帶民事訴訟起訴狀之記載可稽
    ，然尚未能與告訴人成立和解等犯後態度之一切情狀，量處如主文所示之刑，以
    示儆懲。被告在標單上偽造之「金池」、「秀美」署名各二枚、「錦標」、「萬
    法」、「貴枝」署名各乙枚，應依刑法第二百十九條之規定併為沒收之諭知。
  (二)公訴意旨另略以被告己○○招組合會時，尚以「許阿雪」名義充當上開二合會之
    人頭會員，並標得會款，因認此部分亦有詐欺犯嫌。訊之被告己○○堅詞否認右
    開犯行，辯以許阿雪係其女兒，該會確係許阿雪自己所參加等語。經查：如附表
    一所示Ａ會編號十四號及Ｂ會編號二十二號「許阿雪」之會，係由被告之女許阿
    雪所參加之會，並非被告以其名義所參加，此經被告於偵查中所提出之前開答辯
    狀內辯陳明確，與其在本院審理中之供述一致，復與證人甲○○在本院之供述相
    符。按被告己○○就檢察官未起訴之以許智信名義入會部分亦能在本院自承其行
    ，衡情茍非該二會確為許阿雪自已參加，被告應無獨就此否認之理，是其所為是
    項置辯，堪信屬實而得為採信。此外復查無其他積極事證可認被告己○○確有此
    項犯行，則其此部分之犯罪尚屬未能證明，惟公訴人認此與前開經論科之冒以「
    錦標」、「金池」、「萬法」、「貴枝」、「秀美」等名義入會之詐欺部分係同
    一次招會所為之單一行為，爰不另為無罪之諭知。
貳、被告乙○○部分：
  (一)公訴意旨尚以：被告乙○○與己○○係夫妻，二人共同意圖為自己不法之所有，
    以己○○為會首招組上開二合會，二人並以「錦標」、「金池」、「萬法」、「
    貴枝」、「許阿雪」、「秀美」等名義充當二合會之人頭會員，嗣    於八十八
    年二月十日止，蘇、許二人因見會首及大部分人頭會員均已得標，遂於八十八年
    三月十五日宣布倒會，共詐騙四百四十三萬一千二百元等情，因認被告乙○○亦
    涉犯刑法第三百三十九條第一項之詐欺取財罪嫌。
  (二)按犯罪事實應依證據認定之，無證據不得推定其犯罪事實；又不能證明被告犯罪
    者，應諭知無罪之判決，刑事訴訟法第一百五十四條、第三百零一條第一項分別
    定有明文。又犯罪事實之認定，應憑真實之證據，倘證據是否真實尚欠明確，自
    難以擬制推測之方法，為其判斷之基礎，最高法院著有五十三年臺上字第六五六
    號判例可循。且刑事訴訟上證明之資料，無論其為直接或間接證據，均須達於通
    常一般之人均不致有所懷疑，而得確信其為真實之程度，始得據為有罪之認定，
    若其關於被告是否犯罪之證明未能達此程度，而有合理懷疑之存在，致使無從形
    成有罪之確信，根據「罪證有疑，利於被告」之證據法則，即不得遽為不利被告
    之認定，亦有最高法院七十六年度臺上字第四九八六號判例可資參照。
  (三)公訴人認被告乙○○有上開犯嫌，無非係以其與被告己○○係夫妻，並共同招組
    本件二合會等情，為其論據。訊之被告乙○○堅詞否認右開犯行，並以該二合會
    均由被告己○○所招組，伊並未參與等語，資為置辯。
  (四)經查：本件二合會係由被告己○○一人招組及運作，被告乙○○並未參與之事實
    ，業據被告己○○迭於偵查及本院審理中供陳一致在卷，核與被告乙○○所辯相
    符。告訴人戊○○、丁○○、楊德麟、丙○○等雖指訴被告乙○○係與被告己○○共同招組本件二合會云云，而告訴人丙○○、證人即告訴人楊德鄰之配偶杜其
    梅、證人即告訴人謝明雄之配偶陳進淑、證人即告訴人丁○○之配偶吳春燕在本
    院審理中雖均指稱被告乙○○曾前來收過會錢，亦曾與被告己○○一同主持過開
    標等語，然被告乙○○與己○○既係夫妻，則被告乙○○偶受己○○之託為其代
    收會金或協助主持開標，亦屬人之常情，徒憑此項協助收款及開標之事實，實尚
    不能遽為推斷被告乙○○確係與被告己○○共同招組，或知悉被告己○○有使用
    人頭入會並與之就詐欺及行使偽造私文書部分有犯意聯絡之事實，否則不無有擬
    制推測之嫌。本件二合會之會首既為被告己○○，茍非有確切之其他事證，自難
    能推論其配偶即被告乙○○亦屬共犯，而本件係除被告乙○○曾代收會金或協助
    主持開標之情形外，別無其他積極事證可資證明被告乙○○確有此等犯行，依上
    開明，並基於罪疑唯輕之刑事訴訟原則，其犯罪尚屬未能證明，本院依法應為其
    無罪之諭知。
據上論斷，應依刑事訴訟法第二百九十九條第一項前段、第三百零一條第一項、刑法
第二百十六條、第二百二十條第一項、第二百十條、第三百三十九條第一項、第五十
六條、第五十五條、第二百十九條、罰金罰鍰提高標準條例第一條前段，判決如主文
。本案經檢察官陳伯厚到庭執行職務。
中      華      民      國      九十一    年    十二    月    二十七    日
                                  臺灣板橋地方法院刑事第二庭
                                          法  官  楊  博  欽
右正本證明與原本無異。
如不服本判決，應於判決送達後十日內，向本院提出上訴狀。
                                          書記官  潘  文  賢
中      華      民      國      九十一    年    十二    月    二十七    日
附表一：
┌────┬──────────────────────────────┐
│合會編號│人頭會員名稱                                                │
├────┼──────────────────────────────┤
│  Ａ    │錦標、金池、秀美、許智信。（共四會）                        │
├────┼──────────────────────────────┤
│  Ｂ    │萬法、貴枝、金池、秀美、許智信（共五會）                    │
└────┴──────────────────────────────┘
附表二：
┌──┬─────────┬────┬────┬─────┬──────┐
│編號│以人頭會員標會名義│使用之人│所標之會│所填標息  │標會所得金額│
│    │標會之時間        │頭會員  │        │          │            │
├──┼─────────┼────┼────┼─────┼──────┤
│ 一 │八十六年七月十日  │錦標    │Ａ      │四千一百元│八十八萬六百│
│    │（即第二會）      │        │        │          │元          │
├──┼─────────┼────┼────┼─────┼──────┤
│ 二 │八十六年十一月十日│金池    │Ａ      │五千三百元│七十六萬五千│
│    │（即第六會）      │        │        │          │七百元      │
├──┼─────────┼────┼────┼─────┼──────┤
│ 三 │八十七年五月十日  │秀美    │Ａ      │四千七百元│六十五萬七千│
│    │（即第十二會）    │        │        │          │八百元      │
├──┼─────────┼────┼────┼─────┼──────┤
│ 四 │八十七年九月十日  │許智信  │Ａ      │五千七百元│五十五萬八千│
│    │（即第十六會）    │        │        │          │九百元      │
├──┼─────────┼────┼────┼─────┼──────┤
│ 五 │八十六年八月十日  │萬法    │Ｂ      │四千六百元│八十一萬二千│
│    │（即第三會）      │        │        │          │八百元      │
├──┼─────────┼────┼────┼─────┼──────┤
│ 六 │八十六年十月十日  │貴枝    │Ｂ      │四千九百元│七十七萬八千│
│    │（即第五會）      │        │        │          │一百元      │
├──┼─────────┼────┼────┼─────┼──────┤
│ 七 │八十六年十一月十日│金池    │Ｂ      │五千元    │七十七萬五千│
│    │（即第六會）      │        │        │          │元          │
├──┼─────────┼────┼────┼─────┼──────┤
│ 八 │八十七年六月十日  │許智信  │Ｂ      │五千元    │六十二萬五千│
│    │（即第十三會）    │        │        │          │元          │
├──┼─────────┼────┼────┼─────┼──────┤
│ 九 │八十八年一月十日  │秀美    │Ｂ      │五千八百元│四十五萬九千│
│    │（即第二十會）    │        │        │          │八百元      │
└──┴─────────┴────┴────┴─────┴──────┘
附錄本案論罪科刑法條全文：
中華民國刑法
第三百三十九條
  意圖為自己或第三人不法之所有，以詐術使人將本人或第三人之物交付者，處五年
  以下有期徒刑、拘役或科或併科一千元以下罰金。
  以前項方法得財產上不法之利益或使第三人得之者，亦同。
  前二項之未遂犯罰之。
第二百一十條
  偽造、變造私文書，足以生損害於公眾或他人者，處五年以下有期徒刑。
第二百二十條
  在紙上或物品上之文字、符號、圖畫、照像，依習慣或特約，足以為表示其用意之
  證明者，關於本章及本章以外各罪，以文書論。
  錄音、錄影或電磁紀錄，藉機器或電腦之處理所顯示之聲音、影像或符號，足以為
  表示其用意之證明者，亦同。
  稱電磁紀錄，指以電子、磁性或其他無法以人之知覺直接認識之方式所製成之紀錄
  ，而供電腦處理之用者。
二百一十條
  偽造、變造私文書，足以生損害於公眾或他人者，處五年以下有期徒刑。
